【裁判字號】    94,簡上,415
【裁判日期】    950109
【裁判案由】    給付報酬
【裁判全文】
臺灣臺北地方法院民事判決             94年度簡上字第415號
上  訴  人  乙○○
訴訟代理人  莊佳樺律師
被  上訴人  太平洋房屋仲介股份有限公司
法定代理人  章明強
訴訟代理人  甲○○
上列當事人間請求給付報酬事件，上訴人對於中華民國九十四年
五月三十一日本院臺北簡易庭九十四年度北簡字第四六六四號第
一審判決提起上訴，本院於中華民國九十四年十二月二十六日言
詞辯論終結，判決如下：
    主  文
上訴駁回。
第二審訴訟費用由上訴人負擔。
    事實及理由
一、被上訴人之法定代理人於本院訴訟程序中由鄭明智變更為丙
    ○○，有公司登記事項卡影本可稽，茲被上訴人聲明承受訴
    訟，核無不合，應予准許。
二、被上訴人起訴主張：上訴人前於民國93年9月16日起委託被
    上訴人仲介銷售座落於臺北縣永和市○○路313號2樓房地，
    雙方並合意簽訂一般委託仲介契約書，期間自93年9月16 日
    起至同年12月15日為止，價格原本為新臺幣（下同）12,000
    ,000 元，後經雙方同意變更為9,380,000元，而被上訴人於
    受委託期間，不斷進行銷售系爭房地之能事，諸如刊登廣告
    、帶客戶看屋、網路網站登錄等，故於委託期限之內即媒介
    第三人蔡珮茹就系爭房屋出價9,300,000元與被告簽訂不動
    產買賣契約，同時被上訴人為促成上訴人能與第三人蔡珮茹
    順利簽約，而折讓原先依約應收受之服務報酬372,000元為
    300,000元，詎上訴人並不依約給付上開報酬，爰依據上開
    委託契約關係，訴請上訴人應給付上開報酬及法定利息。
三、上訴人則以下列辯詞資為抗辯：
（一）原證一之一般委託契約書面並非上訴人所簽立，上訴人根
      本未曾有簽立該契約之意思表示，亦未有授權黃旭茂代理
      情事，此事為被上訴人所明知，自不得以該契約拘束上訴
      人。
（二）依民法第531條規定，上訴人苟欲授權黃旭茂處理出售不
      動產事宜，或授與伊代理權者，依授權行為要式性，自須
      出具書面文件始生效力。本件乃因上訴人任職之公司本即
      從事房地產買賣等業務，上訴人因打算出售私人有之永和
      市○○路房地，故委託公司同事即證人黃旭茂代為張貼廣
      告，並擔任聯絡人，苟有人聯絡買屋事宜，再由黃旭茂將
      消息轉知給上訴人，黃旭茂僅係代為傳話之角色，上訴人
      未曾授與黃旭茂代理權。且因證人與被上訴人都從事房地
      產買賣服務業，皆知該行業交易慣例，必須有本人印鑑章
      及印鑑證明方可證明本人確實有授權，以維交易安全，此
      乃該行業最基本的風險控管。是以證人黃旭茂方會一再表
      示伊沒有印鑑章及印鑑證明，且該授權書並無印鑑章蓋印
      於上，自不具授與代理權之效力，證人此舉用意係在說明
      其未經上訴人授權，且被上訴人亦明知未蓋印鑑章及未附
      印鑑證明之授權書，並不具授權之效力。
（三）本件被上訴人主張上訴人於93年9月16日起委託被上訴人
      仲介銷售系爭房地，但被上訴人卻無法提出任何足以證明
      93年9月16日至93年12月6日為止，長達將近三個月之期間
      ，上訴人有授權第三人黃旭茂出售系爭房地之證明，而被
      上訴人於此期間未盡注意義務查核上訴人是否有授權予第
      三人黃旭茂顯然是有過失。上訴人並未授權予第三人黃旭
      茂出售系爭房地，而被上訴人亦無法提出其他足以證明有
      任何授權之事實，故未有代理權之授與，故根本不會有任
      何代理權之限制及撤回，不得以之對抗善意第三人之問題
      。且被上訴人並非善意之第三人，根本無保護之必要。
（四）93年9月16日被上訴人之使用人林憲忠，明知上訴人未有
      與其簽立一般委託契約書之意思表示，亦未委託證人黃旭
      茂與其簽立該契約，竟欺騙黃旭茂，謂其會直接找上訴人
      談，使黃旭茂基於幫忙其做業績之想法而簽立該契約，然
      後，自93年9月16日至93年12月間，長達近三個月期間，
      被上訴人竟從未找過上訴人確認有無授與代理權之事，上
      訴人並不知道黃旭茂與被上訴人間曾簽立原證一至原證四
      等文件之情事，上訴人既未有「以自己之行為表示以代理
      權授與他人」之行為，亦無「知他人表示為其代理人而不
      為反對之表示」之情事，是本件並無表見代理可言。而被
      上訴人於93年12月7日從黃旭茂處拿取的授權書，上訴人
      並不確定是否要授權，所以並未交付給黃旭茂，且該文書
      上並未有上訴人之印鑑章及印鑑證明，根本不是不動產買
      賣行業商業習慣上之授權文件，黃旭茂既未經上訴人授權
      ，且此事為被上訴人所明知，則被上訴人自不得主張黃旭
      茂有權代理上訴人或有表見代理情事。退萬步言，縱認被
      上訴人確實誤信黃旭茂有代理權，本件構成表見代理情事
      ，然被上訴人乃明知或可得而知黃旭茂無代理權，縱被上
      訴人誤信有表見代理，亦係出於被上訴人之故意或重大過
      失，自不得令上訴人負授權人責任。
四、本件原審就被上訴人之請求，判決被上訴人全部勝訴，並依
    職權為假執行及免為假執行之宣告，上訴人全部聲明不服，
    求為原判決廢棄，並駁回被上訴人於第一審之訴及假執行之
    聲請；被上訴人則求為判決駁回上訴。
五、本件被上訴人主張上訴人於93年9月16日起委託被上訴人仲
    介銷售座落於臺北縣永和市○○路313號2樓房地，雙方並合
    意簽訂一般委託仲介契約書，期間自93年9月16日起至同年
    12月15日為止，價格原本為12, 000,000元，後經雙方同意
    變更為9,380,000元，於委託期限之內即媒介第三人蔡珮茹
    就系爭房屋出價9,300,000元與被告簽訂不動產買賣契約，
    同時被上訴人為促成上訴人能與第三人蔡珮茹順利簽約，而
    折讓原先依約應收受之服務報酬372,000元為300,000元，詎
    上訴人並不依約給付上開報酬等情，業據其提出一般委託契
    約書、標的物現況說明書、契約內容變更合意書、不動產買
    賣契約約、賣方佣金折讓單、授權書影本為證，惟被告則以
    上開辯詞置辯，故本件爭執點在於上訴人是否授權黃旭茂與
    被上訴人簽訂本件一般委託契約書及不動產買賣契約？茲分
    述如下：
（一）查系爭一般委託契約書、契約內容變更合意書及不動產買
      賣契約上（見原審卷第6頁至第16頁）「乙○○」簽名均
      為訴外人黃旭茂所簽、授權書（見原審第33頁）授權人欄
      中之「乙○○」為上訴人所親簽之事實，為兩造所不爭執
      ，又查系爭授權書上所記載之授權事項為：「有關下列標
      示房地之委託仲介、買賣、收受或給付價金、期限逾兩年
      之租賃、購屋、貸款或設定負擔、申請印鑑証明及其他處
      分等一切事務之委任代理」；授權書末行則記載「茲證明
      前列授權書事項確經授權人之同意並『親自簽字』屬實無
      誤」，可見系爭授權書只要一經授權人簽名即發生授權被
      授權人有委託仲介及買賣等效力。雖上訴人舉證人即上訴
      人負責之公司之職員黃旭茂於本院證稱：「（上訴人訴訟
      代理人問：這張授權書你為何會交給上訴人寫？）因為林
      憲忠（按：被上訴人業務員）約我時，我說沒有授權書，
      所以請林到公司來請上訴人簽約，但是林不肯，一定要到
      被上訴人公司代書那邊簽章。他傳真這一張授權書給我，
      並要求我要蓋印鑑章，且附印鑑證明。我有問他印鑑證明
      是要三個月內還是六個月內。最後他告訴我說要六個月內
      。我把基本資料填好，告訴上訴人說要在被上訴人代書那
      邊簽約，問上訴人明天早上九點是否你要去還是我要去，
      我把授權書交給他後並告訴他要印鑑證明，我就下班。隔
      天我去上班，發現上訴人未到公司，只在上訴人看到授權
      欄上多了乙○○簽名，沒有蓋印鑑章，也沒有印鑑證明，
      所以打電話給他，他說等一下會進來。後來林打電話過來
      ，要我趕快過去，到九點時上訴人尚未進來，我又聯絡上
      訴人，他說要自己處理。快九點半時，林又打電話過來，
      要我把授權書交給他。我就自己拿授權書，並向會計拿上
      訴人印章，就去被上訴人代書那邊。當場三方即買方、賣
      方、代書，我有說我沒有印鑑章，也沒有印鑑證明，後來
      代書就把授權書收起來。」等語（見本院卷第62、63頁）
      ，欲證明系爭授權書之生效，尚須蓋印鑑章及提出印鑑證
      明，並主張此為交易行規云云，然查觀之系爭授權書並無
      須附印鑑證明之記載，且被上訴人亦否認房地產買賣服務
      業有本人印鑑章及印鑑證明方可證明本人授權之交易慣例
      ，從而授權書末行既已記載「茲證明前列授權書事項確經
      授權人之同意並『親自簽字』屬實無誤」，可知授權書上
      授權人欄下方復有要求蓋印鑑章部分，應非屬要式行為，
      乃係證明授權書為真正之加強證明方式而已，證人黃旭茂
      上開之證詞並無法證明系爭授權書不生授權效力。
（二）按代理人於代理權限內，以本人名義所為之意思表示，直
      接對本人發生效力。民法第103條第1項定有明文。查證人
      黃旭茂於原審證稱：「當時陳小姐有委託我賣，並沒有委
      託我交給其他仲介公司賣，我有告訴太平洋公司說我並沒
      有委託書，因為是一般約，依仲介慣例，只要在成交後取
      得賣方的委託書即可」等語（見原審卷第40頁），是以系
      爭授權書既因上訴人親自簽名而發生效力，已如前述，則
      再依證人黃旭茂上開證言所證，證人黃旭茂於系爭一般委
      託契約書及不動產買賣契約上所為之「乙○○」簽名行為
      ，係屬經上訴人授權之有權代理行為，直接對上訴人發生
      效力，揆諸前開規定，兩造間應有上開委託契約存在，上
      訴人與第三人蔡珮茹間亦有上開不動產買賣契約存在，上
      訴人辯稱伊未曾有簽立契約之意思表示，亦未授權黃旭茂
      代理情事云云，即不足採。
（三）綜上所述，被上訴人本於上開委託契約法律關係，請求上
      訴人給付300,000元報酬及自起訴狀繕本送達翌日起至清
      償日止之法定遲延利息，為有理由，應予准許。又按民事
      訴訟法第427條訴訟適用簡易程序所為被告敗訴之判決，
      應依職權宣告假執行，法院並得依職權宣告被告預供擔保
      免為假執行，民事訴訟法第389條第1項第3款、第392條第
      2 項分別定有明文。
      是則原審判命上訴人如數給付，並依職權宣告假執行及預
      供擔保免為假執行），於法並無不合。上訴意旨指摘原判
      決不當，求予廢棄改判，為無理由，應予駁回其上訴。
六、因本案事證已臻明確，兩造其餘主張陳述及所提之證據，經
    審酌後，認與判決結果無影響，爰不一一論駁，附此敘明。
七、據上論結，本件上訴為無理由，依民事訴訟法第436條之1第
    3項、第449條第1項、第78條，判決如主文。
中    華    民    國    95    年    1    月    9    日
                 民事第二庭    審判長法  官  鄭純惠
                                     法  官  吳淑惠
                                     法  官  黃雯惠
以上正本係照原本作成。
本判決不得上訴。
中    華    民    國    95    年    1    月    9    日
                                     書記官  林玗倩


司法院資訊處製作；財團法人民間司法改革基金會備份。
